【裁判字號】    96,重訴,729
【裁判日期】    970829
【裁判案由】    拆屋還地
【裁判全文】
臺灣臺北地方法院民事判決             96年度重訴字第729號
原      告    甲○○
              癸○○
              丑○○
              己○○
              戊○○
              寅○○
              乙○○
              巳○○
              酉○○
              辛○○
              庚○○
              丁○○
              亥○○
              地○○
              天○○
              戌○○
              宇○○
              壬○○
上列十八人共
同訴訟代理人  秦玉坤律師
被      告    申○○    住臺北.
              辰○○    住臺北.
              宙○○    住臺北.
上列三人共同
訴訟代理人    沙洪律師
複代理人      余西鈞律師
被      告    卯○○    住臺北.
訴訟代理人    楊明廣律師
              王榆富律師
複代理人      鄭仁哲律師
              鍾世芬律師
被      告    未○      住臺北.
              午○      住臺北.
上列二人共同
訴訟代理人    王耀星律師
被      告    子○○    住臺北.
              丙○○    住臺北.
上列二人共同
訴訟代理人    唐達興律師
複代理人      李建賢律師
上列當事人間請求拆屋還地事件，本院於中華民國97年8 月12日
言詞辯論終結，判決如下：
    主      文
被告申○○應將坐落臺北市○○區○○段四小段二八四地號土地
上如附圖編號1-2 所示之房屋（面積：八二平方公尺）、棚架（
面積：三八平方公尺）（建物門牌：為臺北市○○區○○街一八
八巷二二號）拆除，並將該部分及如附圖編號3 所示之空地（面
積：二七平方公尺）騰空返還原告及其他共有人全體，暨給付原
告如附表A 第五欄所示之金額，及自民國九十六年四月四日起至
騰空返還上開土地之日止，按月給付原告如附表A 第六欄所示之
金額。
被告辰○○應將坐落臺北市○○區○○段四小段二八四地號土地
上如附圖編號4-5 所示之房屋、房間通道、倉庫（面積：一二二
平方公尺）、棚架（面積：一０平方公尺）（建物門牌：臺北市
大安區○○街一八八巷二四號）拆除，並將該部分及如附圖編號
6 所示之空地（面積：二０平方公尺）騰空返還原告及其他共有
人全體，暨給付原告如附表B 第五欄所示之金額，及自民國九十
六年四月四日起至騰空返還上開土地之日止，按月給付原告如附
表B 第六欄所示之金額。
被告宙○○應將坐落臺北市○○區○○段四小段二八四地號土地
上如附圖編號7 、8 、10、11所示之房屋（面積：九四平方公尺
）、棚架（面積：一五平方公尺）、磚屋（面積：一七平方公尺
）、棚架（面積：一三平方公尺）（建物門牌：臺北市○○區○
○街一八八巷二六號）拆除，並將該部分及如附圖編號9 所示之
空地（面積：二九平方公尺）騰空返還原告及其他共有人全體，
暨給付原告如附表C 第五欄所示之金額，及自民國九十六年四月
四日起至騰空返還上開土地之日止，按月給付原告如附表C 第六
欄所示之金額。
被告卯○○應將坐落臺北市○○區○○段四小段二八四地號土地
上如附圖編號12、13所示之房屋（面積：七六平方公尺）、磚屋
（面積：九平方公尺）（建物門牌：臺北市○○區○○街一八八
巷二八號）拆除，並將該部分及如附圖編號14所示之空地（面積
：一一平方公尺）騰空返還原告及其他共有人全體，暨給付原告
如附表D 第五欄所示之金額，及自民國九十六年四月四日起至騰
空返還上開土地之日止，按月給付原告如附表D 第六欄所示之金
額。
被告未○應將坐落臺北市○○區○○段四小段二八四地號土地上
如附圖編號15、17所示之房屋（面積：四九平方公尺）、雨棚（
面積：一八平方公尺）（建物門牌：臺北市○○區○○街一八八
巷三０號）拆除，並將該部分及附圖編號16所示之空地（面積：
九平方公尺）騰空返還原告及其他共有人全體，暨給付原告如附
表E 第五欄所示之金額，及自民國九十六年四月四日起至騰空返
還上開土地之日止，按月給付原告如附表E 第六欄所示之金額。
被告午○應將坐落臺北市○○區○○段四小段二八四地號土地上
如附圖編號18、19所示之房屋（面積：五一平方公尺）、搭棚（
面積：二０平方公尺）（建物門牌：臺北市○○區○○街一八八
巷三二號）拆除，並將該部分及如附圖編號20、21所示之空地（
面積：一一平方公尺）、後院（面積：一平方公尺）騰空返還原
告及其他共有人全體，暨給付原告如附表F 第五欄所示之金額，
及自民國九十六年四月四日起至騰空返還上開土地之日止，按月
給付原告如附表F 第六欄所示之金額。
被告子○○、丙○○應將坐落臺北市○○區○○段四小段二八四
地號土地上如附圖編號22、24、25所示之房屋（面積：六五平方
公尺）、房屋（面積：一五平方公尺）、房屋（面積：一平方公
尺）（建物門牌：臺北市○○區○○街一八八巷三四號）拆除，
並將該部分及如附圖編號23所示之前院（面積：九二平方公尺）
騰空返還原告及其他共有人全體，暨連帶給付原告如附表G 第五
欄所示之金額，及自民國九十六年四月四日起至騰空返還上開土
地之日止，按月連帶給付原告如附表G 第六欄所示之金額。
原告其餘之訴駁回。
訴訟費用由被告申○○負擔百分十六、被告辰○○負擔百分之十
七、被告宙○○負擔百分十九、被告卯○○負擔百分之十一、被
告未○負擔百分之八、被告午○負擔百分之九、子○○、丙○○
負擔百分之二十。
本判決第一項於原告以新臺幣肆佰柒拾伍萬元為被告申○○供擔
保後，得假執行。但被告申○○以新臺幣壹仟肆佰貳拾萬元為原
告預供擔保後，得免為假執行。
本判決第二項於原告以新臺幣肆佰玖拾萬元為被告辰○○供擔保
後，得假執行。但被告辰○○以新臺幣壹仟肆佰陸拾捌萬元為原
告預供擔保後，得免為假執行。
本判決第三項於原告以新臺幣伍佰肆拾壹萬元為被告宙○○供擔
保後，得假執行。但被告宙○○以新臺幣壹仟陸佰貳拾貳萬元為
原告預供擔保後，得免為假執行。
本判決第四項於原告以新臺幣參佰壹拾萬元為被告卯○○供擔保
後，得假執行。但被告卯○○以新臺幣玖佰貳拾柒萬元為原告預
供擔保後，得免為假執行。
本判決第五項於原告以新臺幣貳佰肆拾伍萬元為被告未○供擔保
後，得假執行。但被告未○以新臺幣柒佰參拾肆萬元為原告預供
擔保後，得免為假執行。
本判決第六項於原告以新臺幣貳佰陸拾捌萬元為被告午○供擔保
後，得假執行。但被告午○以新臺幣捌佰零壹萬元為原告預供擔
保後，得免為假執行。
本判決第七項於原告以新臺幣伍佰伍拾捌萬元為被告子○○、丙
○○供擔保後，得假執行。但被告子○○、丙○○以新臺幣壹仟
陸佰柒拾萬元為原告預供擔保後，得免為假執行。
原告其餘假執行之聲請駁回。
    事實及理由
一、原告起訴主張：
  (一)坐落臺北市○○區○○段4 小段284 地號土地，為原告與被
    告子○○、丙○○，及訴外人宋金英、宋秋輝、宋成隆、宋
    德松、宋正人、宋嘉榮、鄭素雲、宋英、宋佳和、葉美雪、
    楊蓮英、李葉玉英、葉玉女、張德斌、宋仰璋、宋蘇霞、宋
    亭樺、宋亭儒、宋注意等39人共有，被告未徵得原告及其他
    共有人全體之同意，擅於如附圖編號1-25所示土地上搭建或
    繼受違章之房屋、棚架等建物居住，渠等無權占有系爭土地
    ，並獲有相當於租金之不當得利，致原告受有損害，爰依民
    法第767 條、第821 條、第179 條、第184 條第1 項前段、
    第185 條第1 項規定，請求被告拆除各該建物，將土地返還
    原告及其他共有人全體，並給付原告相當於租金之不當得利
    。
  (二)被告占用系爭土地之情形如下：
  1.被告申○○占用如附圖編號1-3 所示之房屋（面積：82平方
    公尺）、棚架（面積：38平方公尺）、空地（面積：27平方
    公尺）（建物門牌：為臺北市○○區○○街188 巷22號）。
  2.被告辰○○占用如附圖編號4-6 所示之房屋、房間通道、倉
    庫（面積：122 平方公尺）、棚架（面積：10平方公尺）、
    空地（面積：20平方公尺）（建物門牌：臺北市○○區○○
    街188 巷24號）。
  3.被告宙○○占用如附圖7-11所示之房屋（面積：94平方公尺
    ）、棚架（面積：15平方公尺）、空地（面積：29平方公尺
    ）、磚屋（面積：17平方公尺）、棚架（面積：13平方公尺
    ）（建物門牌：臺北市○○區○○街188 巷26號）。
  4.被告卯○○占用如附圖編號12-14 所示之房屋（面積：76平
    方公尺）、磚屋（面積：9 平方公尺）、空地（面積：11平
    方公尺）（建物門牌：臺北市○○區○○街188 巷28號）。
  5.被告未○占用如附圖編號15-17 所示之房屋（面積：49平方
    公尺）、空地（面積：9 平方公尺）、與28號共用之雨棚（
    面積：18平方公尺）（建物門牌：臺北市○○區○○街188
    巷30號）。
  6.被告午○占有如附圖編號18-21 所示之房屋（面積：51平方
    公尺）、搭棚（面積：20平方公尺）、空地（面積：11平方
    公尺）、後院（面積：1 平方公尺）（建物門牌：臺北市○
    ○區○○街188 巷32號）。
  7.被告子○○、丙○○占有如附圖編號22-25 所示之房屋（面
    積：65平方公尺）、前院（面積：92平方公尺）、房屋（面
    積：15平方公尺）、房屋（面積：1 平方公尺）（建物門牌
    ：臺北市○○區○○街188 巷34號）。
  (三)聲明：
  1.被告申○○應將坐落臺北市○○區○○段4 小段284 地號土
    地上如附圖編號1-2 所示之房屋（面積：82平方公尺）、棚
    架（面積：38平方公尺）（建物門牌：為臺北市○○區○○
    街188 巷22號）拆除，並將該部分及如附圖編號3 所示之空
    地（面積：27平方公尺）騰空返還原告及其他共有人全體，
    暨給付原告如附表3 第5 欄所示之金額，及自民國96年4 月
    4 日起至騰空返還上開土地之日止，按月給付原告如附表3
    第6欄 所示之金額。
  2.被告辰○○應將坐落臺北市○○區○○段4 小段284 地號土
    地上如附圖編號4-5 所示之房屋、房間通道、倉庫（面積：
    122 平方公尺）、棚架（面積：10平方公尺）（建物門牌：
    臺北市○○區○○街188 巷24號）拆除，並將該部分及如附
    圖編號6 所示之空地（面積：20平方公尺）騰空返還原告及
    其他共有人全體，暨給付原告如附表4 第5 欄所示之金額，
    及自96年4 月4 日起至騰空返還上開土地之日止，按月給付
    原告如附表4 第6 欄所示之金額。
  3.被告宙○○應將坐落臺北市○○區○○段4 小段284 地號土
    地上如附圖7 、8 、10、11所示之房屋（面積：94平方公尺
    ）、棚架（面積：15平方公尺）、磚屋（面積：17平方公尺
    ）、棚架（面積：13平方公尺）（建物門牌：臺北市○○區
    ○○街188 巷26號）拆除，並將該部分及如附圖編號9 所示
    之空地（面積：29平方公尺）騰空返還原告及其他共有人全
    體，暨給付原告如附表5 第5 欄所示之金額，及自96年4 月
    4 日起至騰空返還上開土地之日止，按月給付原告如附表5
    第6 欄所示之金額。
  4.被告卯○○應將坐落臺北市○○區○○段4 小段284 地號土
    地上如附圖編號12、13所示之房屋（面積：76平方公尺）、
    磚屋（面積：9 平方公尺）（建物門牌：臺北市○○區○○
    街188 巷28號）拆除，並將該部分及如附圖編號14所示之空
    地（面積：11平方公尺）騰空返還原告及其他共有人全體，
    暨給付原告如附表6 第5 欄所示之金額，及自96年4 月4 日
    起至騰空返還上開土地之日止，按月給付原告如附表6 第6
    欄所示之金額。
  5.被告未○應將坐落臺北市○○區○○段4 小段284 地號土地
    上如附圖編號15、17所示之房屋（面積：49平方公尺）、雨
    棚（面積：18平方公尺）（建物門牌：臺北市○○區○○街
    188 巷30號）拆除，並將該部分及附圖編號16所示之空地（
    面積：9 平方公尺）騰空返還原告及其他共有人全體，暨給
    付原告如附表7 第5欄 所示之金額，及自96年4 月4 日起至
    騰空返還上開土地之日止，按月給付原告如附表7 第6 欄所
    示之金額。
  6.被告午○應將坐落臺北市○○區○○段4 小段284 地號土地
    上如附圖編號18、19所示之房屋（面積：51平方公尺）、搭
    棚（面積：20平方公尺）（建物門牌：臺北市○○區○○街
    188 巷32號）拆除，並將該部分及如附圖編號20、21所示之
    空地（面積：11平方公尺）、後院（面積：1 平方公尺）騰
    空返還原告及其他共有人全體，暨給付原告如附表8 第5 欄
    所示之金額，及自96年4 月4 日起至騰空返還上開土地之日
    止，按月給付原告如附表8 第6 欄所示之金額。
  7.被告子○○、丙○○應將坐落臺北市○○區○○段4 小段28
    4 地號土地上如附圖編號22、24、25所示之房屋（面積：65
    平方公尺）、房屋（面積：15平方公尺）、房屋（面積：1
    平方公尺）（建物門牌：臺北市○○區○○街188 巷34號）
    拆除，並將該部分及如附圖編號23所示之前院（面積：92平
    方公尺）騰空返還原告及其他共有人全體，暨連帶給付原告
    如附表9 第5 欄所示之金額，及自96年4 月4 日起至騰空返
    還上開土地之日止，按月給付原告如附表9 第6 欄所示之金
    額。
  8.願供擔保，請准宣告假執行。
二、被告抗辯：
  (一)被告申○○、辰○○、宙○○部分：
    系爭土地於日據時期即經各共有人協議分管，並由各共有人
    自行出租或使用分管之土地，原告之祖先即原共有人宋清桃
    自日據時期昭和11年1 月1 日起，即以不定期租賃之方式，
    將系爭土地出租予被告辰○○、宙○○，及被告申○○之前
    手周水萬之祖先周戇英。被告辰○○、宙○○、申○○，及
    被告申○○之前手周水萬之祖先等人，於訂定土地賃貸契約
    後，均依約給付租金、地價稅、工程受益費等，嗣於76年4
    月間，被告申○○、辰○○、宙○○更與宋清桃之後代子孫
    宋萬益就租金等訂定補充約定，該租賃關係對兩造仍繼續存
    在，被告申○○、辰○○、宙○○非無權占有。
  (二)被告卯○○部分：
    被告卯○○及其先祖於35年10月1 日前即已設籍臺北市○○
    街188 巷28號建物居住，嗣於59年9 月5 日，原告之先人宋
    秋蓉與被告卯○○之叔父李種玉訂定讓渡書，以「一次收取
    對價」之方式，將上開建物出售予李種玉，並預收爾後永久
    使用土地之使用對價，該文書雖僅以「讓渡」為名，未一併
    使用「土地租賃」文字，惟該讓渡書第3 條載明：「房屋前
    面有約3 坪空地，乙方（按即宋秋蓉）同意無償借予甲方使
    用」等語，依當事人之真意，自係同意李種玉無償使用房屋
    本身所占用之基地，被告卯○○非無權占有系爭土地。
  (三)被告未○部分：
    系爭土地自日據時期，即經共有人協議分管，原告自應受前
    共有人分管之拘束。原告戊○○之被繼承人宋靜子於日據時
    期昭和12年1 月23日，與被告先父翁烏蛤簽訂土地賃貸契約
    書、持分賃貸借契約書，約定宋靜子將繼承自其父宋金財之
    系爭土地持分、分管使用之土地，交付翁烏蛤修建房屋居住
    ，以作為永貸地，並由宋金財生前向翁烏蛤借用日圓40元之
    利息以充貸借料，俟解約之日償還借貸金額，被告未○占有
    使用系爭土地自有正當權源。
  (四)被告午○部分：
    系爭土地自日據時期，即經共有人協議分管，原告自應受前
    共有人分管之拘束。原告先人宋水柳、宋金英於日據時期昭
    和15年12月20日，與被告午○先翁陳瀛洲簽訂土地賃貸契約
    書，約定將系爭土地交付陳瀛洲修建房屋居住，不拘年限，
    被告午○占有使用系爭土地自有正當權源。
  (五)被告子○○、丙○○部分：
    系爭土地係宋氏祖先於日據時代購入，供後代子孫建屋之用
    ，被告子○○、丙○○所有之門牌號碼臺北市○○區○○街
    188 巷34號建物，自日據時代即由其先祖宋心匏建置房屋使
    用，系爭土地其他位置亦由宋氏家族各房依特定之位置建置
    房屋，供各房家族成員使用，系爭土地存有事實之分管契約
    ，長期以來均由特定人於特定範圍內自行管理、使用及收益
    ，互不干涉而存有容忍之事實。且被告子○○、丙○○就系
    爭土地有57.56 平方公尺之應有部分，宋心匏之房之後輩子
    孫宋金英亦有57.56 平方公尺之應有部分，被告子○○、丙
    ○○所有之上開建物，並未逾越應有部分範圍，渠等有使用
    系爭土地之正當權源。
  (六)均聲明：(1)駁回原告之訴及假執行之聲請。(2)如受不利之判
    決，願供擔保，請准宣告免為假執行。
三、兩造不爭執之事項：
  (一)坐落臺北市○○區○○段4 小段284 地號土地，為原告與被
    告子○○、丙○○，及訴外人宋金英、宋秋輝、宋成隆、宋
    德松、宋正人、宋嘉榮、鄭素雲、宋英、宋佳和、葉美雪、
    楊蓮英、李葉玉英、葉玉女、張德斌、宋仰璋、宋蘇霞、宋
    亭樺、宋亭儒、宋注意等39人共有〔本院96年度北調字第41
    1 號卷（以下簡稱調解卷）第10-19 頁〕。
  (二)被告申○○占用如附圖編號1-3 所示之房屋（面積：82平方
    公尺）、棚架（面積：38平方公尺）、空地（面積：27平方
    公尺）（建物門牌：為臺北市○○區○○街188 巷22號）（
    本院卷第79頁）。
  (三)被告辰○○占用如附圖編號4-6 所示之房屋、房間通道、倉
    庫（面積：122 平方公尺）、棚架（面積：10平方公尺）、
    空地（面積：20平方公尺）（建物門牌：臺北市○○區○○
    街188 巷24號）（本院卷第79頁）。
  (四)被告宙○○占用如附圖7-11所示之房屋（面積：94平方公尺
    ）、棚架（面積：15平方公尺）、空地（面積：29平方公尺
    ）、磚屋（面積：17平方公尺）、棚架（面積：13平方公尺
    ）（建物門牌：臺北市○○區○○街188 巷26號）（本院卷
    第79頁）。
  (五)被告卯○○占用如附圖編號12-14 所示之房屋（面積：76平
    方公尺）、磚屋（面積：9 平方公尺）、空地（面積：11平
    方公尺）（建物門牌：臺北市○○區○○街188 巷28號）（
    本院卷第79頁）。
  (六)被告未○占用如附圖編號15-17 所示之房屋（面積：49平方
    公尺）、空地（面積：9 平方公尺）、與28號共用之雨棚（
    面積：18平方公尺）（建物門牌：臺北市○○區○○街188
    巷30號）（本院卷第79頁）。
  (七)被告午○占有如附圖編號18-21 所示之房屋（面積：51平方
    公尺）、搭棚（面積：20平方公尺）、空地（面積：11平方
    公尺）、後院（面積：1 平方公尺）（建物門牌：臺北市○
    ○區○○街188 巷32號）（本院卷第79頁）。
  (八)被告子○○、丙○○占有如附圖編號22-25 所示之房屋（面
    積：65平方公尺）、前院（面積：92平方公尺）、房屋（面
    積：15平方公尺）、房屋（面積：1 平方公尺）（建物門牌
    ：臺北市○○區○○街188 巷34號）（本院卷第79頁）。
四、得心證之理由：
    原告主張被告未徵得原告及其他共有人全體之同意，擅於如
    附圖編號1-25所示土地上搭建或繼受違章之房屋、棚架等建
    物居住，為無權占有，為被告所否認，並以前詞置辯，是本
    件所應審究者為系爭土地有無分管合意？如無分管合意，原
    告請求被告給付相當於租金之損害，其金額若干為合理？茲
    論述如下：
  (一)按所有人對於無權占有或侵奪其所有物者，得請求返還之。
    對於妨害其所有權者，得請求除去之。各共有人對於第三人
    ，得就共有物之全部為本於所有權之請求。但回復共有物之
    請求，僅得為共有人全體之利益為之。民法第767 條前段、
    第821 條分別定有明文。又當事人主張有利於己之事實者，
    就其事實有舉證之責任，為民事訴訟法第277 條前段所明定
    ，而主張法律關係存在之當事人，僅須就該法律關係發生所
    須具備之特別要件，負舉證之責任，至於他造主張有利於己
    之事實，應由他造舉證證明（最高法院48年臺上字第887 號
    判例意旨參照）。查系爭土地為原告與被告子○○、丙○○
    ，及訴外人宋金英、宋秋輝、宋成隆、宋德松、宋正人、宋
    嘉榮、鄭素雲、宋英、宋佳和、葉美雪、楊蓮英、李葉玉英
    、葉玉女、張德斌、宋仰璋、宋蘇霞、宋亭樺、宋亭儒、宋
    注意等39人共有，被告分別占有如附圖編號1-25所示土地，
    為兩造所不爭，揆諸前揭說明，應由被告就渠等占有使用系
    爭土地有正當權源一節負舉證之責。就此，被告申○○、辰
    ○○、宙○○提出戶籍謄本、土地賃貸契約書、租金收據、
    提存書、地價稅繳款書（本院卷第18-30 頁），被告卯○○
    提出戶籍謄本、地價稅繳納通知書、讓渡書、證人宋張米（
    本院卷第112-129 頁、第116 、282 頁正反面），被告未○
    提出土地登記簿謄本、土地賃貸契約書、持分賃貸借契約書
    （本院卷第38-45 頁），被告午○並提出土地登記簿謄本、
    賃借料領收簿賃貸契約書（本院卷第34-35 頁），被告子○
    ○、丙○○舉證人宋張米為證（本院卷第116 、282 頁正反
    面）。經查：
  1.按分別共有之各共有人，按其應有部分對於共有物之全部有
    使用收益之權，所謂應有部分，係指分別共有人得行使權利
    之比例，而非指共有物之特定部分，因此，分別共有之各共
    有人，按其「應有部分之比例」，對於共有物之全部雖有使
    用收益之權，惟共有人對共有物之特定部分使用收益，仍須
    徵得他共有人全體之同意，非謂共有人得對共有物之全部或
    任何一部有自由使用收益之權利。如共有人不顧他共有人之
    利益，而就共有物之全部或一部任意使用收益，即屬侵害他
    共有人之權利（最高法院57年臺上字第2387號、62年臺上字
    第1803號判例參照）。本件被告所提土地賃貸契約書、讓渡
    書、持分賃貸借契約書、賃借料領收簿賃貸契約書、租金收
    據等，固堪認：(1)原共有人宋清桃將系爭土地出租予被告辰
    ○○、宙○○，及被告申○○之前手周水萬之祖先周戇英。
    (2)原共有人宋秋蓉與被告卯○○之叔父李種玉訂定讓渡書，
    以「一次收取對價」之方式，將上開建物出售予李種玉，並
    預收爾後永久使用土地之使用對價。(3)原共有人宋靜子將系
    爭土地交付被告未○之被繼承人翁烏蛤修建房屋居住，以作
    為永貸地。(4)原共有人宋水柳、宋金英將系爭土地交付陳瀛
    洲修建房屋居住等情。惟此充其量僅能證明被告係因部分共
    有人之出租、出借而占有系爭土地，至系爭土地有無分管合
    意，及宋清桃、宋秋蓉、宋靜子、宋水柳、宋金英將系爭土
    地出租、出借被告是否徵得他共有人全體之同意等節，則屬
    不能證明，被告既未能舉證證明系爭土地原共有人間有分管
    合意，縱渠等係因宋清桃等人之出租、出借而占有使用系爭
    土地，按之上開說明，亦屬侵害他共有人之權利，被告抗辯
    ：渠等占有使用系爭土地有正當權源等語，尚不足採。
  2.雖證人宋張米於本院審理時，證稱：「我的公公有跟我說，
    這是公同共有的土地，大家都有持分」、「（你公公是否有
    跟你說系爭土地就按照房屋坐落的範圍來使用？）可能是這
    樣，從我知道就是這樣，每個人占用的地方是固定的」等語
    。惟查證人宋張米為被告子○○之配偶，且現亦住居於臺北
    市○○街188 巷34號，系爭土地有無分管合意，攸關其配偶
    是否獲勝訴判決，及其所住居之房屋應否遭拆除等事項，其
    所為證言本有偏頗之虞而難盡信。且細譯證人宋張米之證言
    ，宋張米所述實係聽聞其公公之陳述，系爭土地是否按照房
    屋坐落之範圍使用，其僅稱：「可能是這樣」等語，顯見證
    人宋張米並不知悉系爭土地有無分管合意，僅依其公公所為
    之陳述，及系爭土地之使用現狀，推測系爭土地應有分管合
    意，其所為證言，自不得採為論斷之證據。
  3.再者，土地所有權屬於公有或公同共有者，以管理機關或管
    理人為納稅義務人，其為分別共有者，地價稅以共有人各按
    其應有部分為納稅義務人，為土地稅法第3 條第1 項第1 款
    、第2 項所明定，依此規定，不論共有土地有無分管合意，
    共有人均應按其應有部分繳納地價稅，被告所提之地價稅繳
    款書亦不足以證明系爭土地有分管合意。
  4.被告另抗辯：系爭土地之共有人早於日據時期即劃定使用範
    圍，對於他共有人使用、收益各自占有之土地未予干涉，歷
    時數十年，應認有默示分管契約存在等語。惟所謂默示意思
    表示，非指當事人單純之不作為（即沉默），而係當事人積
    極地以他種表示方式間接表示其意思，或以事實行為表示某
    種特定效果意思，被告就原共有人間實際上已劃定使用範圍
    ，並未舉證以實其說，是縱原告等共有人就宋清桃等出租、
    出借系爭土地，及被告事後本於渠等之出租、出借占有使用
    系爭土地未提出異議，亦屬單純沉默而未加制止而已，與默
    許同意繼續使用不同，被告抗辯系爭土地有默示分管契約存
    在等語，自不足採。
  5.承上，被告就系爭土地有分管合意，渠等占有使用系爭土地
    有正當權源一節，既未能舉證證明，則原告本於民法第767
    條前段、第821 條規定，請求被告拆除各該房屋、棚架、倉
    庫、磚屋等，並將占有之土地返還原告及其他共有人全體，
    即屬有據，應予准許。
  (二)按因故意或過失，不法侵害他人之權利者，負損害賠償責任
    。無法律上之原因而受利益，致他人受損害者，應返還其利
    益。民法第184 條第1 項前段、第179 條分別定有明文。次
    按無權占有他人土地，可能獲得相當於租金之利益，最高法
    院61年臺上字第1695號復著有判例意旨可資參照。再者，依
    土地法第97條第1 項規定，城市地方之租金，以不超過土地
    及其建築物申報總價額年息10% 為限，而所謂土地價額，依
    土地法第25條規定，係指法定地價。又所謂法定地價，依土
    地法第148 條規定，係指土地所有人依該法規定所申報之地
    價，而在平均地權條例施行區域，係指土地所有人於地政機
    關舉辦規定地價或重新規定地價時之公告期間內申報之地價
    ，未於該期間內申報者，以公告地價之80% 為其申報地價，
    平均地權條例第16條亦規定甚明。經查：
  1.系爭土地坐落臺北市○○區○○街，鄰近和平東路2 段，附
    近有臺北教育大學，所在現供住家使用，有勘驗筆錄、網路
    地圖在卷可憑（本院卷第61 -63頁、第305 頁）。本院審酌
    系爭房屋坐落臺北市○○區○○街，鄰近和平東路2 段，生
    活機能、交通尚稱便利，認系爭土地之租金應以系爭土地申
    報地價年息5%為適當，原告主張應以系爭土地申報地價年息
    10 %計算租金等語，尚非可採。
  2.被告占用系爭土地之面積，申○○為147 平方公尺（82+38+
    27 =147） ，辰○○為152 平方公尺（122 +10 +20= 152）
    ，宙○○為168 平方公尺（94+15+29 +17 +13 =168 ），卯
    ○○為96平方公尺（76+9+11=96），未○為76平方公尺（49
    +9+18=76），午○為83平方公尺（51+20+11+1=83） ，子○
    ○、丙○○為173 平方公尺（65+92+15+1=173），就子○○
    、丙○○部分，原告主張扣除渠等應有部分6/120 即57.55
    平方公尺，而以115.45平方公尺計算。而系爭土地89年7 月
    、93年1 月、96年1 月之公告地價為41,400元、38,900元、
    38,900元，申報地價為33,120元、31,120元、31,120元（41
    ,400 ×80 %=33,120，38,900×80%=31,120），有公告現值
    及公告地價表在卷可憑（本院卷第306 頁）。則：
  (1)自91年4 月4 日起至92年12月31日止（20月27日），自93年
    1 月1 日起至96年4 月3 日止（3 年3 月3 日），被告應給
    付（或連帶給付）相當於租金之不當得利總額如下：
  申○○為1,168,986 元〔計算式：33,120×147 ×5%× (1+
    8/12 +27/365)=423,727 ，31,120×147 ×5%× (3 + 3/12
    +3/365)=745,259 ，42,727 +745,259=1,168,986 ，元以下
    四捨五入〕。
  辰○○為1,208,748 元〔計算式：33,120×152 ×5%× (1+
    8/12 +27/365)=438,140 ，31,120×152 ×5%× (3 + 3/12
    +3/365)=770,608 ，438,140+770,608=1, 208,748，元以下
    四捨五入〕。
  宙○○為1,335,985 元〔計算式：33,120×168 ×5%×(1+8
    /12 +27/365)=484,260，31,120×168 ×5%× (3+3/12+3/3
    65) =851,725，484,260+851,725=1,335,985 ，元以下四捨
    五入〕
  卯○○為763,420 元〔計算式：33,120×96×5%× (1+8/12
    + 27/ 365)=276,720，31,120×96×5%× (3+3/12+3/365)=
    486,7 00，276,720+486,700=763,420 ，元以下四捨五入〕
    。
  未○為604,374 元〔計算式：33,120×76×5%× (1+8/12 +
    27/ 365)=219,070，31,120×76×5%× (3+3/12+3/365)=
    385,304 ，219,070+385,304=604,374 ，元以下四捨五入〕
    。
  午○為660,039 元〔計算式：33,120×83×5%× (1+8/12+
    27/ 365)=239,247，31,120×83×5%× (3+3/12+3/365)=42
    0,792 ，239,247+420,792= 660,039，元以下四捨五入〕。
  子○○、丙○○為918,090 元〔計算式：33,120×115.45×
    5%× (1+8/12 +27/365)=332,784 ，31,120×115.45×5%×
    (3 +3/ 12+3/365) =585,306 ，332,784+585,306=918,090
    ，元以下四捨五入〕。
  (2)自96年4 月4 日起至騰空返還土地之日止，被告應按月給付
    （或連帶給付）相當於租金之不當得利總額如下：
  申○○為19,061元〔計算式：31,120×147 ×5%÷12=19,06
    1 ，元以下四捨五入〕。
  辰○○為19,710元〔計算式：31,120×152 ×5%÷12=19,71
    0 ，元以下四捨五入〕。
  宙○○為21,784元〔計算式：31,120×168 ×5%÷12=21,78
    4，元以下四捨五入〕
  卯○○為12,448元〔計算式：31,120×96×5%÷12 =12,448
    ，元以下四捨五入〕。
  未○為9,855 元〔計算式：31,120×76×5%÷12=9,855，元
    以下四捨五入〕。
  午○為10,762元〔計算式：31,120×83×5%÷12 =10,762，
    元以下四捨五入〕。
  子○○、丙○○為14,970元〔計算式：31,120×115.45×5%
    ÷12 =14,970，元以下四捨五入〕。
  (3)按原告應有部分比例計算，被告自91年4 月4 日起至96年4
    月3 日止應給付（或連帶給付）之金額，及自96年4 月4 日
    起至騰空返還土地之日止，被告應按月給付（或連帶給付）
    之金額，如附表A 、B 、C 、D 、E 、F 第五、六欄所示。
  (三)綜上，原告依民法第767 條前段、第821 條、第184 條第1
    項前段、第179 條、第185 條第1 項規定，請求被告拆除各
    該房屋、棚架、倉庫、磚屋等，將占有之土地返還原告及其
    他共有人全體，並給付如附表A 、B 、C 、D 、E 、F 第五
    、六欄所示之不當得利，於法有據，應予准許，逾此部分之
    請求，洵非正當，不應准許。
五、從而，原告依民法第767 條前段、第821 條、第184 條第1
    項前段、第179 條、第185 條第1 項規定，請求：(1)被告申
    ○○將系爭土地如附圖編號1-2 所示之房屋（面積：82平方
    公尺）、棚架（面積：38平方公尺）（建物門牌：為臺北市
    大安區○○街188 巷22號）拆除，並將該部分及如附圖編號
    3 所示之空地（面積：27平方公尺）騰空返還原告及其他共
    有人全體，暨給付原告如附表A 第五欄所示之金額，及自96
    年4 月4 日起至騰空返還上開土地之日止，按月給付原告如
    附表A 第六欄所示之金額。(2)被告辰○○將系爭土地上如附
    圖編號4-5 所示之房屋、房間通道、倉庫（面積：122 平方
    公尺）、棚架（面積：10平方公尺）（建物門牌：臺北市○
    ○區○○街188 巷24號）拆除，並將該部分及如附圖編號6
    所示之空地（面積：20平方公尺）騰空返還原告及其他共有
    人全體，暨給付原告如附表B 第五欄所示之金額，及自96年
    4 月4 日起至騰空返還上開土地之日止，按月給付原告如附
    表B 第六欄所示之金額。(3)被告宙○○將系爭土地上如附圖
    編號7 、8 、10、11所示之房屋（面積：94平方公尺）、棚
    架（面積：15平方公尺）、磚屋（面積：17平方公尺）、棚
    架（面積：13平方公尺）（建物門牌：臺北市○○區○○街
    188 巷26號）拆除，並將該部分及如附圖編號9 所示之空地
    （面積：29平方公尺）騰空返還原告及其他共有人全體，暨
    給付原告如附表C 第五欄所示之金額，及自96年4 月4 日起
    至騰空返還上開土地之日止，按月給付原告如附表C 第六欄
    所示之金額。(4)被告卯○○將系爭土地上如附圖編號12、13
    所示之房屋（面積：76平方公尺）、磚屋（面積：9 平方公
    尺）（建物門牌：臺北市○○區○○街188 巷28號）拆除，
    並將該部分及如附圖編號14所示之空地（面積：11平方公尺
    ）騰空返還原告及其他共有人全體，暨給付原告如附表D 第
    五欄所示之金額，及自96年4 月4 日起至騰空返還上開土地
    之日止，按月給付原告如附表D 第六欄所示之金額。(5)被告
    未○將系爭土地上如附圖編號15、17所示之房屋（面積：49
    平方公尺）、雨棚（面積：18平方公尺）（建物門牌：臺北
    市○○區○○街188 巷30號）拆除，並將該部分及附圖編號
    16所示之空地（面積：9 平方公尺）騰空返還原告及其他共
    有人全體，暨給付原告如附表E 第五欄所示之金額，及自96
    年4 月4 日起至騰空返還上開土地之日止，按月給付原告如
    附表E 第六欄所示之金額。(6)被告午○將系爭土地上如附圖
    編號18、19所示之房屋（面積：51平方公尺）、搭棚（面積
    ：20平方公尺）（建物門牌：臺北市○○區○○街188 巷32
    號）拆除，並將該部分及如附圖編號20、21所示之空地（面
    積：11平方公尺）、後院（面積：1 平方公尺）騰空返還原
    告及其他共有人全體，暨給付原告如附表F 第五欄所示之金
    額，及自96年4 月4 日起至騰空返還上開土地之日止，按月
    給付原告如附表F 第六欄所示之金額。(7)被告子○○、丙○
    ○將系爭土地上如附圖編號22、24、25所示之房屋（面積：
    65平方公尺）、房屋（面積：15平方公尺）、房屋（面積：
    1 平方公尺）（建物門牌：臺北市○○區○○街188 巷34
    號）拆除，並將該部分及如附圖編號23所示之前院（面積：
    92平方公尺）騰空返還原告及其他共有人全體，暨連帶給付
    原告如附表G 第五欄所示之金額，及自96年4 月4 日起至騰
    空返還上開土地之日止，按月連帶給付原告如附表G 第六欄
    所示之金額，為有理由，應予准許，逾此部分之請求，為無
    理由，應予駁回。
六、兩造均陳明願供擔保聲請宣告假執行及免為假執行，就原告
    勝訴部分，經核無不合，爰分別酌定相當擔保金額准許之。
    至原告敗訴部分，其假執行之聲請，亦失所附麗，應併予駁
    回。
七、本件事證已臻明確，兩造其餘攻擊防禦方法及所提證據，核
    與本件判決結果不生影響，爰不另一一論述，併予敘明。
八、結論：本件原告之訴為一部有理由，一部無理由，依民事訴
    訟法第385 條第1 項前段、第79條、第85條第1 項前段、第
    390 條第2 項、第392條，判決如主文。
中    華    民    國    97    年    8     月    29    日
                  民事第二庭    法  官  陳秀貞
以上正本係照原本作成。
如對本判決上訴，須於判決送達後20日內向本院提出上訴狀。
中    華    民    國    97    年    8     月    29    日
                                書記官  劉碧輝


司法院資訊處製作；財團法人民間司法改革基金會備份。
